【裁判字號】    98,交聲,259
【裁判日期】    980831
【裁判案由】    違反道路交通管理處罰條例
【裁判全文】
臺灣宜蘭地方法院交通事件裁定         98年度交聲字第259號
原處分機關  交通部公路總局臺北區監理所宜蘭監理站
異  議  人
即受處分人  乙○○
上列受處分人因違反道路交通管理處罰條例案件，對於交通部公
路總局臺北區監理所宜蘭監理站民國98年6月9日所為之宜監字第
裁43─Q00000000號裁決聲明異議，本院裁定如下：
    主  文
原處分撤銷。
乙○○不罰。
    理  由
一、原處分意旨略以：異議人即受處分人乙○○於民國98年4月1
    1日晚間7時58分許，駕駛車牌號碼Q3-8263號自小貨車，行
    經宜蘭縣羅東鎮○○○路與和平路交岔口處，有未依標線指
    示減速慢行之違規行為，而依道路交通管理處罰條例第44條
    第1項第5款規定，裁罰異議人罰鍰新臺幣六百元。
二、異議意旨略以：當初舉發單是舉發我於98年4月11日晚間7時
    58分許，駕駛車牌號碼Q3-8263號自小貨車，行經宜蘭縣羅
    東鎮○○○路與和平路交岔口處，有道路交通管理處罰條例
    第48條第1項第2款規定之「轉彎時，不依標誌、標線、號誌
    指示行駛」之違規行為，但裁罰內容確是裁罰我有道路交通
    管理處罰條例第44條第1項第5款規定之「未依標線指示減速
    慢行」之違規行為。但當天我駕車時，根本沒有上開兩種違
    規行為，只因為我發生車禍，員警就在沒有任何證據之情形
    下開單告發，本件舉發及裁罰均非合法。為此，聲明異議，
    請求撤銷原處分。
三、按法院受理有關交通事件，準用刑事訴訟法之規定，道路交
    通管理處罰條例第89條前段定有明文。又參照最高法院76年
    度台上字第4986號判例意旨，認定犯罪事實所憑之證據，雖
    不以直接證據為限，間接證據亦包括在內；然而無論直接或
    間接證據，其為訴訟上之證明，須於通常一般之人均不致有
    所懷疑，而得確信其為真實之程度者，始得據為有罪之認定
    ，倘其證明尚未達到此一程度，而有合理之懷疑存在，以致
    事實審法院無從取得有罪之確信時，即應由法院為諭知被告
    無罪之判決。則上開原則，於法院審理行為人違反道路交通
    管理處罰條例案件時，亦有適用。從而，法院於審理行為人
    違反道路交通管理處罰條例案件，當踐行完畢調查證據之程
    序後，為事實之認定時，如就原處分機關所認定之行為人違
    規之事實，仍有合理之懷疑，而無法確信行為人確有該當於
    道路交通管理處罰條例各該處罰條文之構成要件事實時，即
    應依上開原則，對受處分人為有利之認定。
四、次按，汽車駕駛人，駕駛汽車有下列情形之一者，處新臺幣
    六百元以上一千八百元以下罰鍰：（一）行近鐵路平交道，
    不將時速減至十五公里以下。（二）行近未設行車管制號誌
    之行人穿越道，不減速慢行。（三）行經設有彎道、坡路、
    狹路、狹橋或隧道標誌之路段或道路施工路段，不減速慢行
    。（四）行經設有學校、醫院標誌之路段，不減速慢行。（
    五）未依標誌、標線、號誌指示減速慢行。（六）行經泥濘
    或積水道路，不減速慢行，致污濕他人身體、衣物。（七）
    、因雨、霧視線不清或道路上臨時發生障礙，不減速慢行，
    道路交通管理處罰條例第44條第1項定有明文。另汽車駕駛
    人轉彎時，有下列情形之一者，處新臺幣六百元以上一千八
    百元以下罰鍰：（一）在轉彎或變換車道前，未使用方向燈
    或不注意來、往行人，或轉彎前未減速慢行。（二）不依標
    誌、標線、號誌指示。（三）行經交岔路口未達中心處，佔
    用來車道搶先左轉彎。（四）在多車道右轉彎，不先駛入外
    側車道，或多車道左轉彎，不先駛入內側車道。（五）道路
    設有劃分島，劃分快、慢車道，在慢車道上左轉彎或在快車
    道右轉彎。但另設有標誌、標線或號誌管制者，應依其指示
    行駛。（六）轉彎車不讓直行車先行。（七）設有左、右轉
    彎專用車道之交岔路口，直行車佔用最內側或最外側或專用
    車道，道路交通管理處罰條例第48條第1項亦有明定。而道
    路交通管理處罰條例第44條第1項第5款既規定「汽車駕駛人
    ，駕駛汽車，有未依標誌、標線、號誌指示減速慢行者，處
    新臺幣六百元以上一千八百元以下罰鍰」，同條例第48第1
    項第2款亦規定「汽車駕駛人轉彎時，有不依標誌、標線、
    號誌指示者，處新臺幣六百元以上一千八百元以下罰鍰」，
    可見二者所規範的係不同之違規行為內容。
五、本件情形，宜蘭縣政府警察局羅東分局開羅派出所之舉發員
    警范裕德雖認為異議人有轉彎時不依標誌、標線、號誌指示
    行駛之違規行為，而依道路交通管理處罰條例第48條第1項
    第2款之規定，開單舉發異議人，然其於本院調查時已證述
    「（問：宜警交字第Q00000000號舉發通知單是否為你開立
    ？）是的。」、「（問：當初你舉發的異議人的違規行為到
    底是什麼？）當時是交通事故，異議人沒有按照標示標誌減
    速慢行，所以我才開單。」、「（問：舉發單上你所引用的
    法條，是道路交通管理處罰條例第48條第1項第2款轉彎不依
    照標誌標線號誌指示行駛，跟道路交通管理處罰條例第44條
    第1項第5款未依照標誌標線號誌指示減速慢行，兩個是截然
    不同的違規行為內容，當初你舉發的時候到底認為異議人違
    規行為是什麼，是道路交通管理處罰條例第48條第1項第2款
    轉彎時不依照標誌標線號誌指示行駛？還是道路交通管理處
    罰條例第44條第1項第5款未依照標誌標線號誌指示減速慢行
    ？）我認為異議人違反道路交通管理處罰條例第48條第1項
    第2款轉彎時不依照標誌標線號誌的指示行駛。」、「（問
    ：你有何證據可認定異議人在舉發地點有你所舉發的轉彎時
    不依照標誌標線號誌指示行駛？）於卷內第37頁之相片內異
    議人的行車方向的道路上面有一慢的標誌，也有一停止線的
    標示，異議人要依照這個指示行駛才不會發生交通事故，因
    為他發生交通事故所以我認為他沒有依照這個標誌來行駛。
    」、「（問：為何異議人發生交通事故就一定是因為沒有依
    照你所謂的現場標誌標線號誌行駛？）因為要減速才不會撞
    到左右方的車輛。」、「（問：你如何知道這件交通事故發
    生是因為異議人沒有減速才發生的？）因為異議人速度要慢
    才會注意到左右方的車輛。」、「（問：你如何知道這件車
    禍發生是因為異議人的速度沒有減慢，沒有注意到左右的車
    輛？）異議人的速度我並沒有測定，但是開車的時候就要注
    意左右的車輛才不會擦撞到旁邊的車子。」、「（問：你到
    底有無證據證明異議人在車禍發生的時候有未依照標誌標線
    號誌的指示行駛？）我是依照車禍現場來推論的，我認為異
    議人應該有這個違規行為。」、「（問：你有無證據證明異
    議人在車禍發生的時候有未減速慢行的違規行為？）因為發
    生車禍他沒有減速，實際上我不知道異議人在車禍發生當時
    的速度。」、「（問：你舉發異議人違反道路交通管理處罰
    條例第48條第1項第2款之違規行為，他到底是違反了哪個交
    通標誌、標線、號誌的指示？）異議人沒有依照『慢』的這
    標誌減速行駛。」等情甚詳（見本院卷第41至43頁），依舉
    發員警范裕德上開證言之內容，可知其僅係因異議人於舉發
    地點駕車發生車禍，且異議人行車方向之路面上繪有「慢」
    之標線，其即推定車禍之發生係因異議人於轉彎時未依照上
    開標線的指示減速行駛，而有道路交通管理處罰條例第48條
    第1項第2款之違規行為，惟實際上舉發員警范裕德根本不知
    道車禍發生前（或當時）異議人之行車速度為多少、異議人
    於轉彎時究竟有無減速，因此舉發員警范裕德上開推定顯然
    過於速斷，自不足逕予採認。況且，本件車禍情形，係異議
    人於駕車轉彎之過程中撞擊停於路邊之他車，此有宜蘭縣政
    府警察局羅東分局98年7月9日警羅交字第0983011820號函送
    之該事故現場相片等卷證資料可佐（見本院卷第18至37頁）
    。而依上開事故現場相片等卷證資料觀之，並無法據以證明
    本件車禍之發生，係因異議人於轉彎時未依照標線的指示減
    速行駛所致。實則，以本件車禍情形觀之，肇致車禍發生之
    原因有多端，可能異議人並無違規，而係事故相對人違規停
    車所致（此觀舉發員警范裕德亦開單告發事故相對人違反道
    路交通管理處罰條例第56條第1項第1款在禁止臨時停車處所
    停車之違規行為即明，見本院卷第28頁）、亦可能係因異議
    人駕車轉彎時，未注意車旁兩側情形，未保持安全距離所致
    （此觀舉發員警范裕德亦稱「是開車的時候就要注意左右的
    車輛才不會擦撞到旁邊的車子」等語即明）。因此，異議人
    於轉彎時未依照標誌、標線、號誌的指示行駛，只是本件車
    禍發生的諸多可能原因之一，苟無積極之證據足以證明，自
    不能僅因「異議人舉發地點駕車發生車禍，且異議人行車方
    向之路面上繪有『慢』之標線」，即率予推認本件車禍之發
    生係因異議人於轉彎時未依照標誌、標線、號誌的指示行駛
    所致，而遽認異議人有道路交通管理處罰條例第48條第1項
    第2款之違規行為。從而，舉發員警范裕德前揭認定（舉發
    ），要屬其個人主觀、片面之推測，毫無實據可佐，自不足
    採。
六、又原舉發機關宜蘭縣政府警察局羅東分局開羅派出所係依道
    路交通管理處罰條例第48條第1項第2款規定，舉發異議人有
    轉彎時不依標誌、標線、號誌指示行駛之違規行為，然裁罰
    機關交通部公路總局臺北區監理所宜蘭監理站（下稱宜蘭監
    理站）卻依道路交通管理處罰條例第44條第1項第5款規定，
    以異議人有未依標線指示減速慢行之違規行為，而加以裁罰
    ，宜蘭監理站之裁罰內容已與舉發機關舉發之違規行為內容
    不符。且證人即宜蘭監理站承辦人員甲○○於本院調查時亦
    證稱「（問：宜監字第裁43-Q00000000號裁決書是否為你開
    立？）是的。」、「（問：這件舉發單上面所舉發違規行為
    是道路交通管理處罰條例第48條第1項第2款，可是裁決的時
    候是依照道路交通管理處罰條例第44條第1項第5款來裁罰？
    ）因為當時收到宜蘭縣政府警察局羅東分局98年5月18日警
    羅交字第0983102413號的函，函文內寫到應該是第44條第1
    項第5款的違規行為，所以我依照第44條第1項第5款來裁罰
    ，至於異議人違規行為到底是第48條第1項第2款，還是第44
    條第1項第5款我不清楚，我也不知道異議人有無違規行為，
    我是依照警方的函文來製作的。」等語甚明（見本院卷第44
    頁），顯然證人甲○○根本不知異議人有無道路交通管理處
    罰條例第44條第1項第5款所規定之「未依標線指示減速慢行
    」違規行為（亦不知異議人有無道路交通管理處罰條例第48
    條第1項第2款之違規行為）。至於宜蘭縣政府警察局羅東分
    局98年5月18日警羅交字第0983102413號函文內（見本院卷
    第8頁）雖指稱「因肇事路口設有『慢』之標線，駕駛人應
    減速慢行，異議人因未遵守該規定而發生交通事故，應依道
    路交通管理處罰條例第44條第1項第5款之規定舉發，本件舉
    發法條應予更正。」云云，然證人即原舉發員警范裕德已於
    本院調查時證述「（問：舉發單上你所引用的法條，是道路
    交通管理處罰條例第48條第1項第2款轉彎不依照標誌標線號
    誌指示行駛，跟道路交通管理處罰條例第44條第1項第5款未
    依照標誌標線號誌指示減速慢行，兩個是截然不同的違規行
    為內容，當初你舉發的時候到底認為異議人違規行為是什麼
    ，是道路交通管理處罰條例第48條第1項第2款轉彎時不依照
    標誌標線號誌指示行駛？還是道路交通管理處罰條例第44條
    第1項第5款未依照標誌標線號誌指示減速慢行？）我認為異
    議人違反道路交通管理處罰條例第48條第1項第2款轉彎時不
    依照標誌標線號誌的指示行駛。」、「（問：當初你根本不
    認為異議人有道路交通管理處罰條例第44條第1項第5款未依
    照標誌標線號誌指示減速慢行的行為？）是的。」、「（問
    ：提示羅東分局98年5月15日警羅交字0983102413號函文，
    這個函文為何寫的是違反道路交通管理處罰條例第44條第1
    項第5款，而不是違反道路交通管理處罰條例第48條第1項第
    2款？）這我不知道，我沒有跟上級說。」、「（問：有無
    再開立違反道路交通管理處罰條例第44條第1項第5款給異議
    人？）沒有。」等語甚明（見本院卷第41至44頁），足見宜
    蘭縣政府警察局羅東分局係於接到宜蘭監理站函轉異議人申
    明不服之文件後，未經詢問舉發員警，即逕行變更舉發員警
    所舉發之違規事實內容及法條，則其所認異議人之違規行為
    （道路交通管理處罰條例第44條第1項第5款未依標線指示減
    速慢行）是否與實情相符，實令人質疑。況且，依卷附之事
    故現場相片等卷證資料觀之，並無法據以證明本件車禍之發
    生，係因異議人未依標線指示減速慢行所致。此外，依前所
    述，本件車禍發生之原因有多端，異議人未依標線指示減速
    慢行，只是車禍發生的諸多可能原因之一，苟無積極之證據
    足以證明，自不能僅因「異議人舉發地點駕車發生車禍，且
    異議人行車方向之路面上繪有『慢』之標線」，即率予推認
    本件車禍之發生係因異議人未依照標線指示減速慢行所致，
    而遽認異議人有道路交通管理處罰條例第44條第1項第5款之
    違規行為。從而，宜蘭縣政府警察局羅東分局之前揭認定，
    亦屬主觀、片面之推測，仍無實據可佐，毫不足採。原處分
    機關依上開函文，遽認異議人有道路交通管理處罰條例第44
    條第1項第5款所規定之違規行為，而逕予裁罰，亦屬無據。
七、綜上所述，本件並無積極證據證明異議人確有原舉發機關所
    指「轉彎時不依標誌、標線、號誌指示行駛」之違規行為、
    或原處分機關所指「未依標線指示減速慢行」之違規行為，
    揆諸首揭三之說明，自應為有利於異議人之認定。從而，本
    件尚不能證明異議人有「轉彎時不依標誌、標線、號誌指示
    行駛」或「未依標線指示減速慢行」之違規行為，原舉發及
    處分機關均未察，遽對異議人為前揭舉發及裁決處分，均難
    認為允當，是本院認異議人之異議為有理由，爰將原處分撤
    銷，並諭知異議人不罰，以資適法。
八、據上論斷，應依道路交通案件處理辦法第20條前段，裁定如
    主文。
中    華    民    國    98    年    8    月    31    日
                  交通法庭法  官  劉家祥
以上正本證明與原本無異。
如不服本裁定，應於裁定送達後5日內，向本院提出抗告狀。（
應附繕本）
                          書記官  劉謹翊
中    華    民    國    98    年    8    月    31    日


司法院資訊處製作；財團法人民間司法改革基金會備份。
